臺灣屏東地方法院刑事判決　　　　　　　110年度訴字第334號
公　訴　人　臺灣屏東地方檢察署檢察官
被　　　告　吳進福




選任辯護人　蔡將葳律師
上列被告因殺人未遂案件，經檢察官提起公訴（110 年度偵字第
4356號），本院判決如下：
    主  文
吳進福犯殺人未遂罪，處有期徒刑伍年陸月。
扣案之扁鍬壹支沒收。
    事  實
一、吳進福居住於屏東縣○○鄉○○村○○街00號，與居住於華
    安街70號之傅洪連招係鄰居關係，雙方關係不睦，而洪旭明
    則係傅洪連招之胞弟，經常前往傅洪連招上開住處。吳進福
    因認洪旭明長期在其住處外有亂丟菸蒂、潑油、丟瓦片等行
    為，故對洪旭明懷恨在心。於民國110 年4 月24日14時42分
    許，吳進福在其上開住處內，見洪旭明獨自一人騎乘機車到
    傅洪連招上開住處前停妥機車下車後，隨即拿取其所有前端
    為尖餅之農用扁鍬1 支步出其住處走向洪旭明，吳進福明知
    人體上半身之胸腔部位內有心、肺等重要臟器及動脈血管，
    為人體脆弱之要害部位，若以質地堅硬、尖銳之器械刺入，
    有可能傷及人體致命部位或因大量失血而造成死亡之結果，
    竟仍基於縱使洪旭明遭其持上開扁鍬揮砍刺擊死亡，亦不違
    背其本意之殺人不確定故意，正面近距離以雙手緊握該扁鍬
    之把柄末端並伸長手臂，使勁由後往前、由外往內之方式朝
    洪旭明上半身猛力揮刺，該扁鍬之尖餅因而刺入洪旭明之左
    側胸腔，致洪旭明受有胸部鈍挫傷併左側第4-5 肋骨骨折及
    左胸壁5 公分撕裂傷等傷害，洪旭明遭刺負傷後欲逃離現場
    ，吳進福仍續持該扁鍬緊追在洪旭明之後，期間並舉起該扁
    鍬，直至洪旭明遠離並轉入其他巷弄後，吳進福始停止追趕
    並返回自家。嗣因洪旭明逃向位於屏東縣○○鄉○○村○○
    路000 號之村長辦公室求援，員警獲報到場後，通知醫護人
    員將洪旭明送醫急救，洪旭明始倖免於發生死亡之結果而未
    遂。其後警方趕往案發地點查訪，先自傅洪連招處得知吳進
    福持扁鍬涉案，即轉向吳進福探查，然為吳進福否認，經警
    方調取案發地點監視器影像後，吳進福始坦認涉案並交出上
    開扁鍬予警扣案，而悉上情。
二、案經洪旭明訴由屏東縣政府警察局屏東分局報告臺灣屏東地
    方檢察署檢察官偵查起訴。
    理  由
一、證據能力方面：
    本案據以認定被告犯罪之供述證據，公訴人、被告及其辯護
    人在本院審理時均未爭執其證據能力（見本院卷第104 、28
    1 頁），復經本院審酌認為該等證據之作成無違法、不當或
    顯不可信之情況，而非供述證據部分亦非公務員違背法定程
    序所取得，依刑事訴訟法第158 條之4 反面解釋、第159 條
    至第159 條之5 之規定，均有證據能力。
二、認定事實所憑之證據及理由
    訊據被告固坦承有於上揭時地手持扁鍬攻擊告訴人，致告訴
    人受有上開傷害之事實，坦承傷害之犯行，惟矢口否認有何
    殺人未遂犯行，辯稱：我主觀上沒有要殺他的意思，當時我
    只是要嚇唬他云云（見本院卷第103 頁）。經查：
  ㈠被告與告訴人之胞姊傅洪連招為鄰居，因故對告訴人懷恨在
    心，於110 年4 月24日14時42分許，告訴人騎乘機車到傅洪
    連招之住處附近停妥機車下車後，被告見狀隨即持上開扁鍬
    步出其住處，並以雙手緊握該扁鍬朝告訴人揮擊，該扁鍬之
    尖餅刺入告訴人左側胸腔，致告訴人受有胸部鈍挫傷併左側
    第4-5 肋骨骨折及左胸壁5 公分撕裂傷等傷害，告訴人被刺
    負傷後欲逃離該處，被告仍續持該扁鍬緊追在告訴人之後，
    直至告訴人遠離並轉入其他巷弄後，被告始停止追趕並返回
    自家等情，業據被告自承在卷（見本院卷第103 、105 頁）
    ，並經證人即告訴人洪旭明、證人即案發後到場之傅鉅、證
    人傅洪連招分別於警詢、偵查中及本院審理中證述明確（見
    警卷第16-21 頁；偵卷第103-106 頁；本院卷第282-296 頁
    ），並有屏東縣政府警察局屏東分局扣押筆錄、扣押物品目
    錄表、扣押物品收據、現場監視器影像截圖、扣案扁鍬外觀
    照片、被告身形照片、警方就扣案扁鍬之長度、寬度予以測
    量之照片、被告住處之勘查照片、屏基醫療財團法人屏東基
    督教醫院診斷證明書、急診病歷（含傷勢照片）、臺灣屏東
    地方檢察署檢察官勘驗筆錄與影像截圖及Googlemap 查詢本
    案案發地點資料等件在卷可稽（見警卷第30-33 、42-45 、
    50-52 頁；偵卷第47-49 、57-69 、129-174 、195 頁），
    且有扣案之上開扁鍬1 支可佐，復經本院勘驗案發現場監視
    器錄影畫面明確，有本院準備程序筆錄及勘驗結果等件在卷
    可查（見本院卷第211-223 頁），此部分事實首堪認定。
  ㈡被告持扣案扁鍬揮砍刺擊告訴人時，主觀上係基於殺人不確
    定故意之認定理由：
    按刑法殺人未遂與傷害罪之區別，端在加害人於行為之初有
    無戕害他人生命之故意為斷，至於殺人犯意之存否，固係隱
    藏於行為人內部主觀之意思，被害人傷痕之多寡、受傷處是
    否為致命部位、傷勢輕重程度、加害人下手情形、所用兇器
    為何，及與被害人是否相識、有無夙怨等情，雖不能執為區
    別殺人與傷害之絕對標準，然非不得審酌事發當時情況，觀
    其行為動機，視其下手情形、用力輕重、砍向部位之手段，
    佐以其所執兇器、致傷結果、與被害人之關係暨行為後之情
    狀等予以綜合觀察論斷（最高法院85年度台上字第1608號、
    106 年度台上字第1344號判決意旨參照）。再者，行為人對
    於構成犯罪之事實，明知並有意使其發生者，為故意；行為
    人對於犯罪之事實，預見其發生，而其發生並不違背其本意
    者，以故意論，刑法第13條第1 項、第2 項分別定有明文。
    前者學理上謂為意欲主義之直接故意，後者謂為容認主義之
    間接故意。詳言之，「直接故意」係指行為人主觀上明知其
    行為將發生某種犯罪事實，且有使該犯罪事實發生之積極意
    圖；而「間接故意」則係指行為人並無使某種犯罪事實發生
    之積極意圖，但其主觀上已預見因其行為有可能發生該犯罪
    事實，然縱使發生該犯罪事實，亦不違背其本意而容許其發
    生之謂（最高法院102 年度台上字第3293號判決意旨參照）
    。依此，殺人決意，因係行為人主觀意念，此主觀決意，透
    過客觀行為外顯；外顯行為則包含準備行為、實施行為及事
    後善後行為等。故而，審理事實的法院，自應就調查所得的
    各項客觀事實，予以綜合判斷，以探究、認定行為人的主觀
    犯意，亦即應審酌當時所存在的一切客觀情況，例如行為人
    與被害人的關係；行為人與被害人事前之仇隙，是否足以引
    起殺人的動機；行為當時的手段，是否猝然致被害人難以防
    備；攻擊力勁，是否猛烈足致使人斃命；攻擊所用器具、部
    位、次數；及犯後處理情況等全盤併予審酌，判斷行為人於
    實施攻擊行為之際，是否具備殺人之犯意；倘足認定行為人
    已可預見其攻擊行為，可能發生使被害人死亡之結果，而仍
    予攻擊，自堪認屬於具有殺人之不確定故意（最高法院108
    年度台上字第1203號判決意旨參照）。經查：
  ⒈關於本案之起因，業據被告於110 年4 月24日警詢時供承：
    我忍耐他很久了，因為我深度懷疑洪旭明於去年端午節時往
    我們住家丟瓦片及潑油，所以我懷恨在心。他又不承認是個
    俗辣、龜兒子，還對我們耍流氓，又利用他姊夫的狗來我的
    車輪胎旁邊及住家門柱尿尿，隔壁住戶都把他們家的垃圾往
    我們家門口丟，我跟他們講，他們懷恨在心，所以和被害人
    一同來欺負我們丟瓦片潑油放狗亂尿尿，於是我也懷恨在心
    忍他們1 年多了，我是一時衝動才這麼做等語（見警卷第5-
    6 頁），其後於同日警詢時復供承：我一時氣憤，因為對方
    上次有丟石頭到我家屋頂，還有故意把穢油潑到我的門窗，
    我感覺他們在欺負我，造成我心裡很大的壓力，我才會想要
    拿武器攻擊他等語（見警卷第10頁），於110 年4 月25日偵
    查中供承：當時意識清醒，我是一時衝動，就拿鐵鍬朝他敲
    下去等語（見偵卷第32頁），110 年6 月10日偵查中供承：
    被害人有在我家潑油，讓我家的裝潢設備受到波及，另外還
    有打破屋頂的琉璃瓦，被害人騎機車路過抽菸的菸蒂會亂丟
    在我家，時間累積很久了，我壓力很大等語（見偵卷第124
    、125 頁），於110 年6 月23日本院移審訊問時供承：我覺
    得是告訴人一直逼我，已經1 年了等語（見本院卷第22頁）
    ，於110 年8 月4 日準備程序時供承：我確實是因為懷疑是
    他，所以對告訴人懷恨在心等語（見本院卷第103 頁），於
    110 年9 月16日本院審理時供承：洪旭明刻意檢舉我，讓衛
    生所來我家抽查，抽查完後又去通知村長，他長期來我家丟
    煙蒂，之前還有潑油、拆監視器、丟瓦片，是他們家人做的
    ，我懷疑洪旭明有參與，他還有用大木板遮住我的監視器，
    現在還有，這期間大概有1 年多等語（見本院卷第310-311
    頁），足見被告長期隱忍而對於告訴人懷恨在心，自有因一
    時憤怒難抑而起殺意之動機。
  ⒉被告持以揮砍刺擊告訴人之扁鍬，木質把柄長度約90公分，
    一端為金屬材質之尖餅，尖餅部分長度約25公分，有扣案扁
    鍬照片附卷可稽（見警卷第50-52 頁），復據被告供承：我
    有拿這個鐵鍬去田裡幫忙挖水溝等語（見偵卷第124 頁），
    是該扁鍬乃係用以敲擊硬物，屬質地堅硬之大型金屬製、重
    量甚重之工具，且長柄易於施力，可供雙手握用而施以猛烈
    力道，由為成年男子之被告持以揮擊告訴人，因此造成告訴
    人左側第4-5 肋骨骨折（見前揭診斷證明書《偵卷第57頁》
    ），並深及胸腔導致左側氣胸（見偵卷第80頁病歷記載「Ob
    jective ：chest film showed left pneumothorax 」），
    可見該扁鍬之鋒利及被告下手之際力道甚猛；又參以證人即
    告訴人於本院審理時證稱：外表看起來已經全身都是血，我
    整件衣服都是濕的，我那時滿身是血等語（見本院卷第285
    、288 頁），及證人傅鉅於本院審理時證稱：看到我舅舅的
    衣服上渾身是血等語（見本院卷第290 頁），堪認告訴人遭
    被告持上開扁鍬刺擊後，所受傷勢甚重且已有大量失血之情
    形，若遲誤送醫恐將達瀕死程度，被告之行為確實足能使人
    斃命至為明確。
  ⒊又衡酌人體胸部內有心臟、肺臟等維持生命之重要器官及主
    要動脈，為人體要害部位，如遭人持尖銳刀械近距離猛力捅
    刺，極易導致生理機能嚴重受損或大量出血而造成死亡之結
    果，此為眾所週知之事，被告於案發時業屆齡54歲，當屬具
    備相當社會歷練之人，復觀其於本院審理時當庭應訊之表現
    ，應係身心健全，智識程度為一般程度之成年人，對此定有
    所認識無疑，且觀被告自承：我知道我持上開鐵鍬揮擊被害
    人時，身體有先往後再往前出力揮擊，我知道如此一來對人
    的生命會造成威脅，所以我很後悔，我知道一般人如果被扁
    鍬插入胸部可能會造成死亡的結果等語（見偵卷第125 頁；
    本院卷第103 頁），可見被告依其個人智識及生活經驗，對
    其持扣案扁鍬猛力刺入告訴人胸部，將可能造成告訴人死亡
    之結果，已有所預見及認識。
  ⒋再觀之被告持扁鍬揮砍刺擊告訴人之整體過程，其中監視器
    畫面顯示時間14：42：26至14：42：29（勘驗結果及截圖見
    偵卷第140-144 頁；本院卷第143 、213-214 頁），告訴人
    甫騎機車至證人傅洪連招住處前停下，被告即從告訴人後方
    出現，被告雙手握住該扁鍬握把端，將扁鍬自其身前拉至其
    身後，使力朝前告訴人方向揮去，告訴人此時方下機車站立
    ，與被告面對面，參以證人即告訴人於本院審理時證稱：我
    是停在被告家與我姐姐家交界處，剛停好摩托車，他就拿東
    西攻擊我，被告沒有跟我說話，他東西拿著就攻擊我等語（
    見本院卷第287 頁），可知被告當時乃係趁告訴人甫停好機
    車下車時，未發一語即突然以雙手持上開扁鍬過頭，由後往
    前、由外往內切入之方式，朝告訴人之上半身進行揮砍，使
    告訴人面對被告突如其來之猛烈攻擊不知所措而毫無招架能
    力，之後更於告訴人負傷逃跑之際，仍持上開扁鍬在後追及
    ，經告訴人遠離並轉入其他巷弄後，被告見狀始罷手，而告
    訴人於110 年4 月24日送醫住院治療後，經屏基醫療財團法
    人屏東基督教醫院以告訴人病重而通知家屬，告訴人於同日
    至同月26日住加護病房、至同月28日始出院等情，有患者病
    重通知單及前揭診斷證明書在卷可參（見偵卷第57、107 頁
    ），亦難認告訴人所受傷勢非重，是綜合被告行兇之動機、
    行為時所持用之兇器、下手之部位、攻擊之力道足以刺入胸
    腔並造成肋骨骨折、具體經過、告訴人所受傷勢程度，暨被
    告係猝然發動攻擊使告訴人難以防備等情，足徵被告應具有
    其行為縱使造成告訴人死亡，亦不違背其本意之殺人不確定
    故意，甚為明確。
  ㈢被告及辯護人所辯不足採之理由：
  ⒈被告雖辯稱：我主觀上沒有要殺他的意思，當時我只是要嚇
    唬他等語（見本院卷第103 頁），然倘被告僅有嚇唬告訴人
    之意，面對手無寸鐵之告訴人，被告實可持武器作勢揮動比
    劃，或揮擊告訴人之非要害部位，或持傷害性較低之器具攻
    擊，均足以使告訴人心生畏懼，而無庸雙手持扁鍬由後往前
    實際揮砍人體，被告卻捨此不為，逕選擇雙手持可重創人身
    ，甚而危害性命之扁鍬直接猛力刺入告訴人身體要害位置，
    且施力大到致告訴人胸部左側第4-5 肋骨骨折，其主觀意圖
    顯非僅單純嚇唬告訴人而已；況告訴人遭被告攻擊後，其身
    穿之衣服已沾染大片血跡，業據證人即告訴人於本院審理時
    證稱：外表看起來已經全身都是血，我整件衣服都是濕的，
    任何人一看就知道我全身都是血等語（見本院卷第285 頁）
    ，及證人傅鉅於本院審理時證稱：走出來的時候就看到被告
    在追我舅舅，也看到我舅舅的衣服上渾身是血等語明確（見
    本院卷第290 頁），被告自無可能未見告訴人當時已有大量
    流血之情形，然被告仍稱：我不會救他等語（見本院聲羈卷
    第26頁），堪認被告面對大量失血之告訴人無任何救援動作
    ，對告訴人可能因而傷重死亡之情形毫不在意，更可佐證被
    告具有殺害告訴人之不確定故意。
  ⒉又被告雖曾辯稱：我是要砍他的手等語（見偵卷第32頁），
    然被告當時係近身、正面攻擊告訴人，應無誤認告訴人身體
    部位之可能；而告訴人突見被告雙手持扁鍬接近並揮擊，因
    受驚嚇而本能舉起手臂或轉身，亦為必然之趨避動作，此均
    未逸脫被告主觀上所預見之範圍，是縱使告訴人當時有舉起
    手臂或是在轉身之過程中，被告亦應知可能會刺入告訴人胸
    部，詎被告猶未收手而逕行持扁鍬朝告訴人胸部高度之位置
    刺擊，以致於刺入告訴人胸部要害部位，則不論被告此部分
    所辯是否為真，自均仍無礙於被告具有其行為縱使造成告訴
    人死亡，亦不違背其本意之殺人不確定故意之認定。
  ⒊被告之辯護人固為被告辯以：被告與告訴人並無深仇大恨，
    且被告僅擊打告訴人1 次，未再有接續實際攻擊告訴人之作
    為，被告沒有殺人的犯意等語（見本院卷第139 、314-315
    頁），然衡諸現行實務之殺人案件中，行為人有預謀多時者
    ，亦不乏一時衝動而為之者，有因長期仇怨而起殺意者，亦
    有因突發之衝突而萌生殺意者，且造成行為人殺人動機之事
    由多端，原難一概而論，僅因些微細故即起意殺害之案例亦
    非無有，被告一時情緒失控及長期隱忍對告訴人之不滿所累
    積之壓力，並無法因此推導出被告必然只有傷害告訴人之犯
    意，仍應依前述被告下手之部位、攻擊次數及力道等情狀加
    以判斷，辯護人徒以被告與告訴人間無深仇大恨，遽指被告
    絕無殺人之不確定故意，難認有據；再者，本件被告因長期
    對告訴人懷恨在心即手持扁鍬朝告訴人胸部揮刺，依被告所
    持兇器、下手部位、力道、傷勢等節觀之，被告確實具有殺
    人之不確定故意等情，詳如前述，而被告持扁鍬揮刺告訴人
    後，尚有持扁鍬持續追逐告訴人相當距離及舉起扁鍬之舉止
    ，此經證人即告訴人、證人傅鉅分別證述明確（見偵卷第10
    4 頁；本院卷第283 、298 頁），並有前揭勘驗結果及截圖
    等件可參（見本院卷第149-159 、214-216 頁），故被告雖
    未再實際接續刺擊告訴人，此乃因告訴人及時逃離現場使然
    ，是辯護人所指上情，尚難採為對被告有利之認定。至辯護
    人另辯以：如果被告真的有殺人的犯意，被告當天直接攻擊
    頭部會更直接等語（見本院卷第314 頁），然殺人之主觀犯
    意，本應依其客觀跡證及客觀行為整體觀之，依辯護人之思
    維，除非被告以擊破頭顱之方式行殺人之行為，否則均不會
    構成殺人犯行，此有悖於論理法則，亦難認可取。
  ㈣綜上所述，被告確有持扁鍬戕害告訴人生命之不確定故意，
    事證已屬明晰，被告上開所辯，要無可採，本件事證明確，
    被告殺人未遂之犯行，洵堪認定，應依法論科。
三、論罪科刑
  ㈠核被告所為，係犯刑法第271 條第2 項、第1 項之殺人未遂
    罪。被告已著手於殺人行為之實施而不遂，為未遂犯，爰依
    刑法第25條第2 項之規定減輕其刑。
  ㈡爰以行為人之責任為基礎，審酌被告對告訴人有所不滿，不
    思以理性解決問題，而為本件犯行，並致告訴人受有上開傷
    勢，所為應予非難譴責，復於犯罪後飾詞否認犯行，迄今尚
    未與告訴人達成和解，亦未取得告訴人之原諒，於犯罪後態
    度部分，尚無從為對其有利之考量，兼衡被告之前科素行（
    見卷附臺灣高等法院被告前案紀錄表）、犯罪之動機、使用
    之行為手段、整體犯罪情節，暨其於本院審理中自陳學歷為
    國中畢業、遭羈押前為裝潢工人、日薪新臺幣2,500 元、未
    婚、無子女之家庭生活狀況（見本院卷第316 頁）等一切情
    狀，量處如主文所示之刑。
四、沒收
    扣案之扁鍬1 支，為被告所有供本案犯罪所用之物，業據其
    供述在卷（見本院卷第103 頁），應依刑法第38條第2 項前
    段規定宣告沒收。
據上論斷，應依刑事訴訟法第299 條第1 項前段、刑法第271 條
第2 項、第1 項、第25條第2 項、第38條第2 項前段，判決如主
文。
本案經檢察官陳妍萩提起公訴，檢察官何克昌到庭執行職務。
中    華    民    國   110    年    10    月    22    日
                  刑事第二庭  審判長法  官  楊宗翰
                                    法  官  陳茂亭
                                    法  官  曾思薇
以上正本證明與原本無異。
如不服本判決應於收受判決後20日內向本院提出上訴書狀，並應
敘述具體理由；其未敘述上訴理由者，應於上訴期間屆滿後20日
內向本院補提理由書（均須按他造當事人之人數附繕本）「切勿
逕送上級法院」。
中    華    民    國   110    年    10    月    22    日
                                    書記官  盧建琳
附錄論罪科刑法條：
中華民國刑法第271條
殺人者，處死刑、無期徒刑或 10 年以上有期徒刑。
前項之未遂犯罰之。
預備犯第 1 項之罪者，處 2 年以下有期徒刑。